【裁判字號】    89,國,1
【裁判日期】    890517
【裁判案由】    國家賠償
【裁判全文】
灣臺北地方法院民事判決  八十九年國字第一號
    原      告  丙○○
    被      告  臺北市政府環境保護局
    法定代理人  乙○○
    訴訟代理人  丁○○
                戊○○
                甲○○
右當事人間，請求國家賠償事件，本院判決如左：
        主      文
原告之訴駁回。
訴訟費用由原告負擔。
        事      實
甲、原告方面：
    一、聲明：被告應賠償原告新臺幣（下同）一百五十萬元。
    二、陳述：
        （一）本件於起訴前，原告已向賠償義務機關（臺北市政府環境保護局）依
              國家賠償法規定第三條第一項，請求被拒，爰依法起訴。
        （二）原告丙○○於民國八十八年七月八日十六點五十分騎乘車號ＡＴＲ０
              一七六號重型機車，途經濱江街二七八號前，因路面油漬而滑倒，人
              車倒地（左手臂及肱骨折斷）經路旁好心人士及孫忠先生協助救起。
              而後報警及一一九前來處理送長庚醫院。
        （三）按公有公共設施因設置或管理有欠缺，致人民生命身體或財產受到損
              害者，國家應負賠償責任，國家賠償法第三條第一項定有明文。上開
              肇事地點及路面，為被告所管理，路面油漬未設置警示標誌或清理，
              其管理上有所欠缺，依法被告應負損害賠償責任。
        （四）請求賠償損害部份：
              原告因油漬滑倒肱股骨折，醫院證明五十天不宜行動，完全恢復正常
              約需八個月，並需接受復建治療長達一年，且須視康復情形而定。爰
              依民法一百九十三條、第一百九十五條請求損害賠償，茲分述如次：
          １、減少勞動力損害部份：原告除了公司正常上班之原職薪資外，因收入
              有限，下班尚須兼任副業，以貼補家用，每月所得約一萬五千元，一
              年計減少十八萬元。
          ２、交通費：此期間復健醫療均需仰賴計程車往返，造成交通費用負擔，
              要求賠償交通費用十二萬。
          ３、精神損害：自骨折至今，睡覺尚不能翻，這漫長期間所受痛苦，非筆
              述所能形容，因此要求精神賠償一百二十萬元。
        （五）對被告抗辯之陳述：
              被告在事發過後，一個月後派員查，辯稱查無油漬，這段期間已多次
              下雨刷洗過，怎能查油漬。況且，被告辯稱是當天下午下雨所致而非
              油漬。原告已向氣象局申請當天台北市及中山區事發地點氣象資料，
              氣溫高達三十四度高溫，零降雨量為證。又當天肇事處理交通警察也
              證實是油漬。另外證人孫忠先生，因當時幫我抱到路邊，而後他用椅
              子擋在前方做警示標誌，他也證實路面油漬，原告因發生此意外事故
              ，身體受有骨折之傷害而無法動彈，故而無法去派出所報案或請鄰里
              長到現場證明事故，再者，家人一聽聞原告發生意外，全家速往醫院
              救人，而無法到派出所報案。就被告質疑之診斷證明書，原告已提出
              甲種診斷證明書以證明原告所受之傷害。
    三、證據：提出臺北市政府環境保護局拒絕賠償函、現場說明圖暨證人筆述、臺
              北市政府警察局交通大隊交通事故肇因初步分析研判表、道路交通事
              故調查報告表、乙種、甲種診斷證明書正本各一件、中央氣象局氣候
              資料影本一件為證，並聲請訊問證人孫忠。
乙、被告方面：
    一、聲明：原告之訴駁回。
    二、陳述：
        （一）原告所指稱本件肇事路面疑似油漬一節，經被告中山區清潔隊大直分
              隊於民國八十八年八月三日赴上開現場勘查，因事隔一段時日，無法
              查明是否有油漬之事實，且當時亦無市民或單位通知大直分隊，是以
              查詢上開地址之孫忠先生告知當時有人摔倒，經旁人向一一九報警後
              隨即有救護車將傷者送醫，至於摔倒之原因，如何發生及其經過，因
              原告未向當地大直派出所報案或請肇事現場之里鄰長證明，是以無法
              查明。
        （二）再者，原告就本案之發生所提出之乙種診斷證明書，與不得作訴訟或
              其他證明用途之本府警察局交通事故肇因初步分析研判表，及道路交
              通事故調查報告表等資料觀之，上開診斷證明書之診療日期為八十八
              年七月九日與原告發生車禍送醫急診日期為八十八年七月八日有差異
              ，又乙種診斷證明書係供申請保險費或請假使用而作訴訟或其他證明
              如驗傷等用途，應採甲種診斷證明書即具身體受傷部位顯示表；另分
              析研判表顯示肇事原因為原告行駛疏忽，原告騎重型機車行經該路段
              似未依道路交通管理處罰條例相關規定行駛，又依被告大直分隊協同
              前述肇事地點之孫忠先生所繪製之現場圖，上開疑似油漬係在汽車專
              用道上，雖有疑似油漬污染路面，惟經本局依中央氣象局所提氣象資
              料及訪查附近人士告知當日曾有下雨，詳見孫忠證詞，復依原告陳述
              及所提證人孫忠先生書面資料顯示，原告摔倒之處似非疑似油漬所在
              地。
        （三）按公有公共設施因設置或管理有欠缺，致人民生命、身體或財產受有
              損害者，國家應負損害賠償責任。損害賠償之債，以有損害之發生及
              有責任原因之事實，並二者之間有相當因果關係係為成立要件。國家
              賠償法第三條第一項及最高法院四十八年台上字第四八一號分別定有
              明文及著有判例。本案原告於八十八年七月八日騎機車途經本市○○
              街二七八號門前，因路面有油漬，致發生摔倒受傷、手臂骨折斷裂事
              故，依本府警察局交通大隊交通事故肇因初步分析研判表及診斷證明
              書（乙種）證據資料觀之，似無法證明公有公共設施管理有欠缺，縱
              使有欠缺，其欠缺與原告受損害間似未存有相當因果關係，亦即被告
              無賠償責任。
        （四）本案事故發生當日係下午十六時五十分，而被告清潔隊掃路時間為上
              午五點半至下午十五點三十分止，夜間非被告工作時效幹道維護路段
              ，被告勤務時間外，則對重點地區加強清除及稽查勤務，本案原告雖
              稱因路面油漬造成車禍，因發生時間非被告正常勤務時間，亦未接獲
              任何路面油漬之通報，且該車禍發生時，被告亦未接獲任何因油漬導
              致車禍之報案電話，足證被告於管理上並未有欠缺之處。
        （五）發生事故地點雖經證人孫忠於八十八年十一月十日書面證明路面油漬
              ，惟依台北市政府警察局中山分局八十八年交通事故調查報告與證人
              所繪為整片車道明顯不符，且經被告至事故地點察看結果，該道路分
              隔島至路邊車道內側為汽車專用道，且於地面標示禁止機車通行，姑
              不論原告當時車速為何？原告騎乘機車於該車道上，亦有明顯之違規
              疏失。而按油漬可能造成機車摔倒之情況，應為初始滴漏未散開之際
              ，即便被告立即發現或接獲通報，在被告清除前尾隨之機車極可能造
              成事故，於此情形尚難謂被告有管理之欠缺；再者，原告若不行駛於
              該禁行機車之汽車專用道，亦不致有事故發生，故原告所受損害與被
              告之行為間並無相當因果關係，被告自不負賠償責任。
    三、證據：提出乙種診斷證明書、台北市政府警察局交通大隊交通事故肇因初步
              分析研判表、證人孫忠所繪現場圖暨證明書影本各一件、台北市政府
              環境保護局工作轄區○○○○○街車執勤時間表各一份、台北市政府
              環境保護局現場勘查圖影本一件為證。
丙、本院依職權履勘現場。
        理      由
一、本件原告起訴主張：伊於民國八十八年七月八日十六點五十分騎乘車號ＡＴＲ─
    一七六號重型機車，途經被告所管理之臺北市○○街二七八號前，因被告管理有
    欠缺，未於路面油漬處設置標誌或清理，致原告滑倒，人車倒地而受有左肱骨骨
    折之傷害，經原告先以書面請求被告機關賠償被拒後，爰依法起訴請求被告賠償
    一百五十萬元云云。被告則否認其管理前揭路段有何欠缺，並以本件肇事路面疑
    似油漬一節，無法查明，原告就本案之發生所提出之診斷證明書為乙種，且所載
    之診療日期為八十八年七月九日與原告發生車禍送醫急診日期為八十八年七月八
    日有差異。況本件事故經臺北市政府警察局為事故肇因初步分析研判為「原告行
    駛疏忽」，另系爭疑似油漬係存在於汽車專用道上，原告騎乘機車於該專用車道
    上，亦有明顯之交通違規疏失；再者，本案事故發生當日係下午十六時五十分，
    而被告清潔隊掃路時間為上午五點半至下午十五點三十分止，非被告幹道維護路
    段時間，亦未接獲任何路面油漬之通報，且該車禍發生時，被告亦未接獲任何因
    油漬導致車禍之報案電話，足證被告於管理上並未有欠缺之處。原告並未舉證證
    明公有公共設施管理有欠缺等語資為抗辯。
二、原告主張於前揭時地，騎乘車號ＡＴＲ─一七六號重型機車，因路面油漬而滑倒
    ，人車倒地而受有左肱骨骨折之傷害，固據提出現場說明圖、證人孫忠之審判外
    書面陳述、交通事故調查報告書、氣象資料、診斷證明書等件為證。被告對於伊
    係系爭道路之管理機關不為爭執，惟否認應負國家賠償責任等語。按「公有公共
    設施因設置或管理有欠缺，致人民生命、身體、或財產受損害者，國家應負損害
    賠償責任，國家賠償法第三條第一項所明定，但此項國家賠償責任之發生，必須
    在客觀上以有公共設施之設置或管理有欠缺為前提，倘國家對於公有設施之設置
    或管理並無欠缺，縱人民受有損害，國家亦不負賠償責任。且國家對於防止損害
    之發生，若已盡相當之注意，並已為防止損害發生之必要措施，可認其管理並無
    欠缺者，則國家賠償責任即無由發生。」（最高法院七十二年度台上字第三一八
    二號著有判例意旨參照）。次按「上訴人 (台南市政府)管理之路段既留有坑洞
    『未能及時修補』，又未設置警告標誌，足以影響行車之安全，已不具備通常應
    有之狀態及功能，即係公共設施管理之欠缺，被上訴人因此受有身體或財產之損
    害，自得依國家賠償法第三條第一項及第九條第二項規定請求上訴人負賠償責任
    ，至損害之原因，縱係由於某公司挖掘路面所致，倘認該公司應負責任，依同法
    第三條第二項之規定，上訴人對之有求償權，並不因而可免除上訴人對被上訴人
    之賠償義務。（最高法院七十三年度台上字第三九三八號判例意旨參照）復按當
    事人主張有利於己之事實，就其事實有舉證責任，民事訴訟法第二百七十七條訂
    有明文。查：
（一）系爭事故現場為濱江街往撫遠街，道路上方為堤頂高架道路，高架橋下方是雙
      向二線車道，兩側雙向各三線道，往撫遠街方向最內側是左轉車道，該車道即
      現場前一紅綠燈附近上有註明禁行機車，畫有左轉標示，外側兩線車道為綜合
      車道，業據本院勘驗屬實，並有勘驗筆錄在卷可按。復依兩造所不爭執之證人
      即臺北市政府警察局警員許崑境所提供之甫於車禍發生後所拍攝之現場照片所
      示，油漬係位於內側之汽車專用道正中間，及停止線前之機車兩段式左轉停車
      區向前延伸，越過停止線位置，亦有該照片二幀及交通事故調查報告表上事故
      現場圖可證，是系爭油漬係存在於前揭汽車專用道，堪予認定。
（二）被告所屬清潔隊管理（即掃路）前揭路段之正常作業時間為上午五時半至下午
      十五時三十分間，為原告所不爭執，又發生系爭車禍時（即八十八年七月八日
      下午四時五十分），於臺北市○○路二七八號即系爭油漬路段旁，開設汽車修
      理廠之證人孫忠始發現系爭油漬存在於前揭路段之汽車專用道，並由證人孫忠
      以砂土覆蓋，且油漬在砂土覆蓋之範圍；以及原告人車跌在交叉路口網線上，
      位置略在內側車道（即汽車專用道）及第二外側（即中間）車道間之分道線之
      延長線附近，人向內側車道跌倒等情，業據證人孫忠結證在卷。再者，證人孫
      忠係經營汽車修理業，對位於其所經營之修理廠前路面油漬之存在，在合理時
      間之時間，應會注意，惟證人孫忠其未能確定油漬發生之確定時間，僅能確定
      係在車禍發生之當日下午才有油漬，是油漬之發生時間應在原告行經該路段前
      不久，亦足堪認定。
（三）依前揭說明，公有設定管理有欠缺應指被告有維護不週、疏於檢修致該公共設
      施事後發生瑕疵而不具備通常應有之狀態、作用或功能，以致於欠缺安全性而
      言，即必須管理機關有管理維護修補之作為可能而『未為及時修補，或未設立
      警告標誌』，始足當之。本件被告抗辯於事發前未發現有油漬，亦未接獲任何
      有關油漬通報，以便被告機關有管理維護修補之作為可能，按油漬可能造成機
      車摔倒之情況，應為初始滴漏未散開之際，即便被告立即發現或接獲通報，在
      被告立即採取必要之警示或清除前，尾隨之機車極可能造成事故，於此情形被
      告尚不具備管理維護修補之作為可能，故而不可能為及時之修補或及時設立警
      告標誌，因此尚難謂被告有管理之欠缺；再者，原告雖因路面油漬而滑倒受傷
      ，仍不足以因此推定被告於系爭道路之管理有欠缺。原告復未舉出其他事證，
      以證明被告機關對於系爭道路之管理有欠缺，原告之主張，尚不足採。
（四）按汽車「行經彎道、坡路、狹路、狹橋、隧道、泥濘或積水道路、無號誌之交
      岔路口、道路修理地段或行近工廠、學校、醫院、車站、會堂、娛樂、展覽、
      競技等公共場所出、入口及其他人車擁擠處所，或因雨霧致視線不清或道路發
      生臨時障礙時，均應減速慢行，作隨時停車之準備。」道路交通安全規則第九
      十三條第一項第四款定有明文。原告自陳騎乘機車行經濱江街路口欲左轉往大
      直橋方向時，看到路面有油漬時，要閃躲時已來不及了等語，足見其事發前原
      告行駛之車道為內側之汽車專用道，且已近交岔路口，準備左轉，惟仍未減速
      慢行作隨時停車之準備，被告行車即有明顯之疏失，且若原告行車時，未違規
      行駛油漬存在之汽車專用道，並注意及車前之油漬，當不致發生車禍致受傷，
      且台北市政府警察局交通大隊交通事故肇因初步分析研判表亦為「行駛疏忽」
      之認定。是被告以原告騎乘機車於該禁行機車車道上，亦有明顯之違規疏失之
      抗辯，可堪採信。
三、綜上所述，原告主張被告未盡管理義務，及時除去系爭路段上之油漬，致其受傷
    ，難予採信，被告抗辯其管理無疏失，堪予採信。是原告依國家賠償法之規定，
    請求被告給付一百五十萬元，為無理由，應予駁回。
四、本件事證已臻明確，兩造其餘陳述及舉證，核與判決無影響，無一一審究之必要
    ，併此敘明。
五、據上論結，原告之訴為無理由，依民事訴訟法第七十八條，判決如主文。
中      華      民      國    八十九    年      五      月     十七     日
                                            民事第二庭法      官  吳光釗
右為正本係照原本作成
如對本判決上訴，須於判決送達後廿日內向本院提出上訴狀
中      華      民      國    八十九    年      五      月     十七     日
~B法院書記官  林春城


司法院資訊處製作；財團法人民間司法改革基金會備份。
